【裁判字號】    94,保險上,39
【裁判日期】    951017
【裁判案由】    損害賠償
【裁判全文】
臺灣高等法院民事判決                94年度保險上字第39號
上  訴  人    丙○○○○○○○○○○○○○  ○○（即TORNOS S.A即多濃士股
              份有限公司）
法定代理人    乙○○○○○○ ○○○○○○○○
訴訟代理人    張淑芬律師
              黃欣欣律師
              張朝棟律師
被  上訴人    蘇黎世產物保險股份有限公司
法定代理人    丁○○
訴訟代理人    景熙焱律師
上列當事人間因損害賠償事件，上訴人對於中華民國94年6月30
日台灣板橋地方法院93年度保險字第14號第一審判決提起上訴，
本院於95年10月3日言詞辯論終結，判決如下：
  主  文
原判決關於命上訴人給付新台幣玖仟捌佰零肆萬零陸佰柒拾元本
息部分，及該部分假執行之宣告，暨除確定部分外訴訟費用之裁
判均廢棄。
上開廢棄部分，被上訴人在第一審之訴及假執行之聲請均駁回。
第一審（除確定部分外），及第二審訴訟費用由被上訴人負擔。
  事實及理由
一、被上訴人起訴主張：被上訴人承保訴外人圓陵工業股份有限
    公司（下稱圓陵公司）之商業火災保險，保單號碼分別為
    00-000-00000000-0000-AFB01，保額新台幣（下同）64,252
    ,000 元、00-000-00000000-00000-AFB01，保額98,439,0
    00元、00-000-00000000-00000-AFB01，保額64,500,000
    元（下稱系爭保險契約），民國（下同）91年8月18日凌晨2
    時30分許，因該公司位於台北縣新莊市○○○路46號工廠發
    生火災（下稱系爭火災），致工廠內存放之新進口尚未使用
    之機器設備受火燒、水濕、煙燻等損害，被上訴人依據系爭
    保險契約共賠付圓陵公司111,053,163元，受損機器殘值經
    英商麥理倫國際公證公司台灣分公司（下稱麥理倫公司）代
    為處理出售，共售得15,100,000元，扣除處理費1,431,723
    元後，淨額為13,668,277元，其中655,783元分配予圓陵公
    司（因部分未承保），其餘13,012,493元為被上訴人受償部
    分。而系爭火災發生之起火點位置為上訴人所製造銷售之型
    號DECO13a、DECO20a車床及原審共同被告威士頓精密工業股
    份有限公司（下稱威士頓公司）製造銷售之型號CO24 PS冷
    卻器（下稱系爭冷卻器）之間，故系爭火災發生後，被上訴
    人曾委請新加坡之玻葛尼亞公司火災鑑識專家至現場鑑識（
    鑑定結果下稱玻葛尼亞鑑識報告），經其判定為威士頓公司
    製造銷售之冷卻器起火引起，惟工業技術研究院（下稱工研
    院）於其後之鑑識（下稱工研院鑑識報告）中則判斷為係上
    訴人製造之DECO20a車床（下稱系爭車床）之電氣起火所致
    。惟無論如何起火，因現場發現有冷卻油外流或積存於車床
    及冷卻器中，且未有適當防護安全措施，顯係設計製造之瑕
    疵，並為引發火災之原因，而兩機器中均有此種油，又因電
    路設計不良，引起電氣起火，故應共同負責，爰依消費者保
    護法第7條、民法第188條、第184條、第185條、第191條之1
    規定，請求擇一為被上訴人有利之判決命上訴人及威士頓公
    司負連帶賠償責任。因此，被上訴人得依保險法第53條取得
    代位追償權，請求上訴人及威士頓公司連帶給付98,040,670
    元（111, 053,163-13,012,4 93=98,040,670），及自起訴
    狀繕本送達上訴人翌日起至清償日止，按年息5%計算之利息
    。原審判決上訴人應給付被上訴人98,040,670元，並依兩造
    之聲請為准、免假執行之宣告，另駁回被上訴人其餘之請求
    。被上訴人就其敗訴部分，未據聲明不服，此部分已告確定
    ；而上訴人對其敗訴部分，全部聲明不服，提起上訴，被上
    訴人對於上訴人之上訴，則聲明：(一)上訴駁回。(二)第二審訴
    訟費用由上訴人負擔。
二、上訴人則以：本件並無消費者保護法及民法第191條之1等規
    定之適用，蓋圓陵公司向上訴人購買系爭車床後，係用於投
    入生產，並非單純供最終消費使用，圓陵公司並不合於消費
    者保護法中消費者之定義，被上訴人主張依據消費者保護法
    第7條請求上訴人負損害賠償責任，顯為無據。此外，民法
    第191條之1亦限於消費者與企業經營者間之消費關係方有適
    用，故於本件亦不適用。又被上訴人迄今仍未證明係上訴人
    製造之產品有缺陷，且該缺陷與系爭火災事故損害之發生有
    直接因果關係。況上訴人已提出出廠檢驗證明、機器符合性
    聲明及由圓陵公司所簽發之驗收報告，以證明上訴人對於系
    爭車床之生產、製造或加工、設計並無缺失。再者，就系爭
    火災發生之原因，於火災事故發生後，被上訴人所委請之玻
    葛尼亞公司、羅便士國際保險公證人股份有限公司以及上訴
    人公司之工程師等立即於火災事故發生日起第三日（即91年
    8月21日）到達現場（按：依玻葛尼亞鑑識報告，鑑識人係
    於91年8月23日到場勘查），就火災事故進行專業勘查，且
    三者於勘查後一致認定火災事故之原因為威士頓公司所製造
    之冷卻器所致。然被上訴人嗣又提出工研院鑑識報告，表示
    系爭火災事故係上訴人製造之車床之變壓器及電容器起火所
    致，與玻葛尼亞鑑識報告結論完全不同，並有矛盾之處。又
    工研院進行鑑識之時間分別為92年2月26日及92年3月13日，
    距離火災事故發生日91年8月18日，已超過6個月之久，而機
    台之生鏽、腐蝕及變化均持續發生，6個月後機台狀況與事
    故發生時根本不同，且根據工研院報告內容表示「火災現場
    已由業者重新整修復原」，可見火災事故現場已遭破壞。故
    工研院針對已遭破壞之事故現場及機台進行鑑識，其結論顯
    然無法反應事故發生當時之狀況，故該份鑑識報告為不可採
    ，上訴人不應負損害賠償責任等語，資為抗辯，並上訴聲明
    ：(一)原判決不利於上訴人部分廢棄。(二)上開廢棄部分，被上
    訴人在第一審之訴及假執行之聲請均駁回。(三)第一、二審訴
    訟費用由被上訴人負擔。
三、兩造不爭之事實：
    (一)被上訴人承保圓陵公司之商業火災保險。保險契約保單號
      碼分別為：000000-00000000-00000-AFB，000000-00
      000000-00 000-AFB，000000-00000000-00000-AFB。而
      圓陵公司位於台北縣新莊市○○○路46號之工廠，於91年
      8月18日凌晨3時許發生系爭火災（發生保險事故），被上
      訴人依保險契約於92年1月20日給付圓陵公司保險理賠111
      , 053,163 元，受損機器殘值經麥理倫公證公司代為處理
      出售，共售得15,100,000元，扣除處理費1,431,723元後
      ，淨額為13,668,277元，其中655,783元分配予圓陵公司
      （因部分未承保），其餘13,012,493元由被上訴人受償。
    (二)圓陵公司向上訴人購買車床，未一併向上訴人購買冷卻器
      ，而係另向威士頓公司購買冷卻器，並由圓陵公司自行將
      威士頓公司生產之冷卻器按裝聯結（含配電）於上訴人生
      產製造之車床。
四、兩造爭執要旨：(一)本件是否有消保法之適用？(二)本件火災之
    發生是否因上訴人之車床而引起，上訴人應負侵權行為損害
    賠償責任？茲分述之：
    (一)本件無消費者保護法之適用：
      本件被上訴人於原審起訴所主張之訴訟標的包括消費者保
      護法第7條之規定。惟消費者保護法之立法目的乃在於保
      護消費者之權益、促進國民消費生活安全、提昇國民消費
      生活品質。所謂「消費者」，係指以消費為目的而為交易
      、使用商品或接受服務者而言。消費者與企業經營者間就
      商品或服務所發生之法律關係始稱為「消費關係」，此觀
      該法第1條第1項、第2條第1款及第3款規定自明。茲查，
      本件圓陵公司購買被上訴人所指稱為本件起火原因之系爭
      車床及威士頓公司之冷卻機，均係為投入生產使用，並非
      單純供最終消費之用，與消費者保護法第2條有關消費者
      及消費關係之定義未合，依前引消費者保護法規定，本件
      尚無消費者保護法之適用，至為明確。
    (二)本件火災事故之發生非因上訴人所生產之車床所引起，無
      庸負侵權行為損害賠償責任：
      1.玻葛尼亞鑑識報告認本件火災係起於冷卻機，而非上訴
        人之車床：
        玻葛尼亞報告（附原審卷第104~108頁）認(1)系爭車床
        於火災當時之開關是關著的，(2)依電路圖所示，如果開
        關關著，車床內部不可能有工作電流，因此排除車床內
        部起火之可能性（按排除法原本即為鑑識火災原因常用
        的方法之一）。又玻葛尼亞鑑識人員發現冷卻機縱在關
        機狀態，其內部仍有部分元件有工作電流存在，不排除
        其短路引發本件火災之可能性。再輔以(3)玻葛尼亞鑑識
        人員所觀察到之：系爭車床及冷卻機之斷路器均已跳脫
        ，然僅車床之外部電線上出現電弧之現象（見原審卷(二)
        第40~42頁），論斷本件火災應係起於冷卻機，而非車
        床起火所致。被上訴人對此報告於原審亦予肯認，即被
        上訴人於原審自承：「玻葛尼亞來台查勘之露西羅素女
        士，自大學畢業後即在實驗室參與火災及防爆之工作，
        迄今參與百餘件火災鑑識工作，其認定冷卻機為起火點
        的看法自有其依據」（見原審卷(三)第69頁94.3.10準備
        六狀第2點）及「『玻葛尼亞』認為車床之電源開關已
        關閉電源，故不可能起火，．．．祇有威士頓公司之冷
        卻機為起火點唯一之可能，此為合理之判斷，實無可議
        之處」（見原審卷(二)第293頁93.12.9原告準備(四)狀第2
        頁第2點）等語。則被上訴人於原審既認為此一判斷正
        確可信，自無於本院翻異前詞，全盤否定該報告結論之
        理。除被上訴人於原審肯定這份報告外，基於下列各點
        ，此份報告，亦可供參採：
        (1)上開報告並無原判決所指對於冷卻機及車床之物理狀
          況欠缺描述之情形：該報告中對於車床及冷卻機相關
          電器機櫃及控制台，印刷電路版均拆卸送往位於新加
          坡之試驗室進行檢驗，對車床及冷卻機之外觀亦有描
          述。
        (2)系爭車床內部不可能有工作電流
          車床當時未通電，不可能尚有工作電流存在，被上訴
          人並無法舉證證明當時係在試車階段，車床在運轉中
          。且此份報告之羅素女士，曾提出報告指出「來自多
          濃士的試車工程師早於2002年8月18日前約2個星期，
          就已經離開事故工廠了（見原審卷(二)第39頁），被上
          訴人指圓陵公司於火災當日正在試車云云，尚非可採
          。又「機盤容器中存有金屬削片」之事實亦不能證明
          試車開機之日期即為火災當日。
        (3)火災發生之際，車床之手動開關係在OFF的位置，依
          車床電路圖所示，斯時車床內不可能有工作電流。玻
          葛尼亞公司於火災發生後前往勘查火災現場時，本件
          車床之手動開關仍在OFF之位置（見原審被證6及9號
          照片及原證11號中譯文第4、6頁）。此一事實不但有
          玻葛尼亞公司之鑑識報告可稽，擔任工研院火災鑑識
          顧問之戊○○○○於其致玻葛尼亞鑑識人羅素小姐之
          信函中說明：「我確實知道車床的開關處於OFF的位
          置」 （ We actually were aware of the switch
          position of lathe being in "OFF" position，見
          原審卷(三)第116頁）。除被上訴人書狀以外，不論是
          認定火災起源於上訴人車床之戊○○○○，或認定火
          災起源於冷卻機之羅素小姐等人，就此均無爭執，是
          可證被上訴人係臨訟始為此項有別於其他所有專家認
          定之主張，並不可採。
          A.車床開關在火災後並未被移動過：
            被上訴人雖稱開關於OFF的位置可能遭人轉動，玻
            葛尼亞之報告驟將多濃士公司車床排除為起火源之
            認定尚非妥切云云。惟查，誠如玻葛尼亞鑑識人員
            甲○○○○ ○○○○○○所言，火場鑑識專家最擔心者即為火
            災現場遭到破壞，因此任何證人之說法仍須對照現
            場狀況，且現場狀況亦需再加確認（上證2號中譯
            文第5頁）。本件玻葛尼亞公司鑑定人所以認定車
            床開關是關閉的，除眼見為憑以外，該鑑定人也注
            意到開關上的燃燒後之煙灰污漬，並試行轉動，確
            定如果於火災後移動開關，必然會留下指印（原審
            被證9、10照片），而本件並無指印，反而覆滿煙
            灰污漬，因此確認車床開關在火災發生前確為OFF
            之位置。
          B.車床的線路圖顯示，一旦關閉手動開關，車床內即
            無工作電流：
            被上訴人辯稱：上訴人所提出之被證3號「機台現
            況表」 (見原審卷(二)第220頁)所示TRS-03之現況為
            「調機中」既在調機中，其電源不可能切斷，故自
            91年8月14日迄起火時8月18日止，甚至更早上訴人
            工程師在工廠時均在通電狀態。蓋依上訴人94年11
            月29日民事陳報狀所呈送之上證2號「馬來西亞鑑
            定服務公司」巴星迪龍先生表示「1、3關機．．．
            工廠操作車床時，有時會把機器前半部關掉，但不
            切掉其他部分之電源，並得充電保持內部電池的電
            力，如果電池的電力用完了，機器必須重新調整設
            定。」（上證2中譯文第3頁）此就足以證明該車床
            起火當時仍在通電狀態下云云，惟查，事實上，當
            機器的手動開關在關閉位置時，有的機器內部可能
            有微量電流、有的可能完全沒有電流，無法一概而
            論，必須觀察該等機器之線路圖始能確定，此所以
            玻葛尼亞鑑識人員羅素小姐要求威士頓公司提供冷
            卻機線路圖（詳原證3號中譯文第1頁第2段）以及
            出具上證2號鑑識報告之甲○○○○  ○○○○○○先生審視車
            床線路圖之理（本院卷(一)第114頁上證2號中譯文第
            2頁第4點）。玻葛尼亞鑑識人員並未單以機器的手
            動開關是否在關閉的位置，即率爾認定機內部有無
            通電組件，而係於審閱過冷卻機及車床的線路圖後
            ，發現該開關（線路圖上顯示為QSO）乃切斷進入
            車床內之電源控制，故一但該開關置於OFF的位置
            ，車床內即不可能有工作電流（活電流）存在，始
            精確的認定車床內部無電流、冷卻機內部部分組件
            有電流（雖然兩者手動開關均在關閉的位置），且
            此兩者完全可以並存，並無相衝突之處。被上訴人
            上開答辯純屬推測之詞，不足採信。
          C.本件斷電器之跳脫以及車床供電電線上電弧足以排
            除車床導致系爭火災發生的可能性
            a 本件火災中，連接冷卻機機及連接車床之2個斷
              電器均發生作用而有跳脫現象。其中冷卻機之供
              電電線未發現電弧現象；惟車床之供電電線則發
              現電弧現象，此部分均經玻葛尼亞報告纂述甚詳
              。
            b 按斷電器之作用係在遇有重大異常電流通過時切
              斷電流，以免故障之異常電流造成機器之損害。
              本件2個斷電器均曾跳脫，顯見火災發生前，該
              等機器之供電電線曾有異常電流通過，亦即係處
              於供電狀態，此一異常電流可能在車床內，也可
              能在車床連接外部之電源線中。惟因車床內部並
              無工作電流存在（手動開關處於OFF位置），亦
              即排除了車床內部有故障電流之可能性，則唯一
              可能造成車床斷電器跳脫之原因僅剩下仍處於通
              電狀態之「車床供電電線」（亦即車床外部連接
              該斷電器之電線）因為「火災發生」而有異常電
              流出現。
            c 如前所述，車床供電電線上之電弧現象可以證明
              該電線於火災之際尚有通電，並於火災發生後始
              因火災造成之異常電流使斷路器跳脫。然本件接
              連冷卻機之電線上並無電弧。換言之，冷卻機之
              電線「被火燒毀之時」已無供電，如果冷卻機被
              燒之際已無電流存在，必然係因為該冷卻機內部
              早已因異常電流而使斷電器跳脫因而未供電。簡
              言之，車床供電電線之電弧現象顯示該車床係因
              受熱產生異常電流，並致斷電器跳脫。火災發生
              前車床既未發生短路現象，足以反證車床內部並
              無異常電流。反之，冷卻機電源線上無電弧現象
              ，顯見火災發生之時冷卻機早已未供電，則其理
              由必然係因為冷卻機內之電線短路現象發生在火
              災之前，亦即係冷卻機之電線短路造成火災發生
              所致，此亦所以玻葛尼亞報告論斷：「電弧是因
              為火燒到電線的絕緣體所致，而非電弧造成起火
              」（原證11號中譯文第6頁最後一段）之理。
            d 除玻葛尼亞報告以外，甲○○○○ ○○○○○○亦係採用同
              樣之方法排除車床先起火之可能性，此觀該報告
              內記載（詳上證2號中譯文第11頁第1段）：「當
              此種情形發生（亦即車床如發生短路現象），手
              動440伏特的斷電器就會跳電，並切斷電線和機
              器的電力供應。那麼在電源供應的電線上就不可
              能找得到電弧現象」即明。正是因為本件車床供
              電電線上之電弧現象可以證明車床直至火災發生
              當時均無短路現象，故工研院所謂「車床內部因
              試車後處於通電狀態，而生本件火災」之理論與
              事實不符。
          D.冷卻機內部起火後仍有相當燃料可延燒至車床：
            依玻葛尼亞報告所載：「銜接DECO車床油箱以及冷
            卻機的油管是塑膠的，在火災中融化，有很明顯的
            證據顯示，油自DECO車床中流出」、「（地面的油
            料）符合DECO車床與冷卻機連結之油管在火災中損
            壞，DECO車床中的油流出之現象」等情（原證11號
            中譯文第4頁中間及第5頁最後一段），足見冷卻機
            內部的火災仍有足夠燃料延燒到車床。
      2.工研院鑑識報告認定係車床起火，尚非可採：
        (1)鑑定時間距離火災發生時間太久
          查系爭火災發生於91年8月18日，而工研院進行鑑定
          之時間分別為92年2月26日及92年3月13日，距離火災
          發生日已超過六個月，機台之生鏽、腐蝕、變化均持
          續發生，斯時之鑑定，難與事實相符。
        (2)現場業已破壞:
          工研院研究報告指出：「．．．火場在火災後已重新
          裝修，在現場尚有數台同型或相似之機器．．．」云
          云，則火災後，現場已人為破壞，其鑑定難與事實相
          符。
        (3)本院曾通知就系爭火災為鑑識之工研院教授陳俊勳到
          庭說明其鑑定經過，鑑定之依據等等，但陳教授並未
          到庭說明。另玻葛尼亞之鑑定人甲○○○○ ○○○○○○則到庭
          證稱：
          「我必須告訴庭上燃燒最劇烈的地方不一定是起火的
          原因或起火點，這是因為燃燒還必須視燃燒物質的多
          寡，所以燃燒的程度與起火點無關，必須看燃燒最劇
          烈的點附近是否有燃燒的可燃物，第二點我本身從未
          聽過火災現場利用金屬膨脹的理論來判斷火災發生的
          原因，在火災調查的文獻中或火場調查的書籍中，也
          沒有看過這種理論，另外我嘗試在其他火災現場利用
          這種理論來鑑定起火點也是無效的。」我認為玻葛尼
          亞的鑑定報告是比較正確的，其原因第一點是中研院
          提供的鑑定報告是面板彎曲的理論來鑑定起火點，這
          理論是不正確的，因無法鑑定出起火點所在，第二點
          工研院的報告中是使用V形火燒後的圖案來做鑑定，
          在工研院的報告中V形的火燒圖案被錯誤使用，這是
          我不認同工研院這份報告的主要原因，在玻葛尼亞的
          報告中是利用兩種電學技術來鑑定起火點。在處理的
          大部分的火災鑑定中，車床都是在機器運轉時發生火
          災的，沒有看過車床的機器在沒有運轉時會發生火災
          的。」云云（見本院卷(二)第52頁至54頁）。
          基上說明，工研院的鑑識報告，尚非可採。
        3.上訴人不應負民法第184條、188條、191之1條侵權行
          為之責任：
          從上述之分析可知，本件火災之發生係因冷卻器起火
          所致，而非上訴人之車床所引起，被上訴人又無法證
          明上訴人有故意、過失致生火災，也無法證明係上訴
          人之受僱人因執行職務而釀成本件火災，亦無法證明
          系爭車床因通常使用或消費而致生本件損害，則被上
          訴人依民法第184條、第185條、第188條、第191之1
          條，訴請上訴人賠償損害，為無理由，應予駁回。
五、綜上所述，本件被上訴人依保險代位及民法第188條、第185
    條、第191條之1、消保法第7條，求為判命上訴人給付98,04
    0,670元本息，尚非有據，原審判決上訴人敗訴，非無可議
    ，上訴論旨，執以前詞，指摘原判決此部分不當，聲明廢棄
    改判，為有理由，爰將原判決廢棄改判。
六、據上論結，本件上訴為有理由，依民事訴訟法第450條、第
    78條，判決如主文。
中    華    民    國    95    年    10    月    17    日
                    民事第四庭
                        審判長法  官  張劍男
                              法  官  彭昭芬
                              法  官  郭松濤
正本係照原本作成。
如不服本判決，應於收受送達後20日內向本院提出上訴書狀，其
未表明上訴理由者，應於提出上訴後20日內向本院補提理由書狀
（均須按他造當事人之人數附繕本）上訴時應提出委任律師或具
有律師資格之人之委任狀；委任有律師資格者，另應附具律師資
格證書及釋明委任人與受任人有民事訴訟法第466條之1第1項但
書或第2項（詳附註）所定關係之釋明文書影本。
中    華    民    國    95    年    10    月    20    日
                              書記官  方素珍
附註：
民事訴訟法第466條之1（第1項、第2項）：
對於第二審判決上訴，上訴人應委任律師為訴訟代理人。但上訴
人或其他法定代理人具有律師資格者，不在此限。
上訴人之配偶、三親等內之血親、二親等內之姻親，或上訴人為
法人、中央或地方機關時，其所屬專任人員具有律師資格並經法
院認為適當者，亦得為第三審訴訟代理人。


司法院資訊處製作；財團法人民間司法改革基金會備份。
